臺灣臺南地方法院刑事判決　
109年度金訴字第257號
公  訴  人  臺灣臺南地方檢察署檢察官
被      告  施昱成



上列被告因洗錢防制法等案件，經檢察官提起公訴（108年度偵
緝字第415號）後，經本院審理後並判決如下：
    主  文
施昱成幫助犯詐欺取財罪，處有期徒刑參月，如易科罰金，以新
臺幣壹仟元折算壹日。
    事  實
一、施昱成明知一般人無故取得他人金融機構帳戶使用，常與財
    產犯罪密切相關，得預見提供金融機構帳戶予他人使用，有
    遭他人持以為詐欺取財犯罪工具之虞，竟仍基於縱使有他人
    持其使用之金融帳戶以詐欺取財，亦不違背其本意之幫助詐
    欺之犯意，於民國107年6月25日前某日，在不詳處所，以不
    詳方式，將其所申設中華郵政股份有限公司臺南成功路郵局
    帳號00000000000000號帳戶（下稱郵局帳戶）之提款卡、密
    碼等資料，交予某真實姓名、年籍均不詳之詐欺集團成員使
    用，幫助該詐欺集團利用該郵局帳戶詐取他人財物。嗣該詐
    欺集團成員共同意圖為自己不法之所有，基於詐欺取財之犯
    意，於107年6月25日上午10時55分許，致電唐呂秋香，佯裝
    係其姪女，謊稱：急需用錢云云，致唐呂秋香陷於錯誤，乃
    請其子唐浤鈞於同日13時12分許，至新北市○○區○○街000號
    之五常郵局，匯款新臺幣（下同）15萬元至施昱成上開郵局
    帳戶內。嗣經唐呂秋香發覺有異，始知受騙，報警處理而循
    線查獲上情。
二、案經唐呂秋香訴由臺南市政府警察局第五分局報告臺灣台南
    地方檢察署檢察官偵查起訴。
    理  由
壹、證據能力之判斷：
一、按被告以外之人於審判外之陳述，經當事人於審判程序同意
    作為證據，法院審酌該言詞陳述或書面陳述作成時之情況，
    認為適當者，亦得為證據，刑事訴訟法第159條之5第1項定
    有明文。查被告施昱成於本院審理時對證人唐呂秋香於警詢
    時所為筆錄之證據能力不爭執，且本院依卷內資料審酌該警
    詢筆錄作成時之情況，亦認為並未有何違背法律或其他相關
    規定之情事，而應認為適當，是依刑事訴訟法第159條之5第
    1項之規定，上開證人於警詢所作之筆錄，為傳聞法則之例
    外而具有證據能力，本院自得引為判決參考之依據，先予敘
    明。
二、本案其餘認定有罪事實所引用之證據，檢察官、被告均未曾
    就證據能力表示異議，而各該證據依刑事訴訟法規定，經核
    亦無不具證據能力之情事，故依第159 條之5 之規定，均得
    作為認定被告犯罪事實之依據，合先敘明。
貳、犯罪事實之認定：
一、被告於審理時固坦承申辦前開郵局帳戶，惟否認有何幫助詐
    欺之犯行，辯稱：其在106年間搬家時，前開郵局帳戶之提
    款卡、存摺等物均不慎遺失，嗣後其經同事提醒後，曾去電
    郵局掛失，經對方告知業已掛失完畢，其並未將存摺、提款
    卡、密碼等資料提供給對方，並無幫助詐騙集團詐騙之故意
    云云。
二、經查：
  ㈠詐欺集團成員意圖為自己不法之所有，基於詐欺取財之犯意
    ，於107年6月25日上午10時55分許，致電被害人唐呂秋香，
    佯裝係其姪女，謊稱：急需用錢云云，致被害人唐呂秋香陷
    於錯誤，乃請其子唐浤鈞於同日13時12分許，至新北市○○區
    ○○街000號之五常郵局，匯款15萬元至被告上開郵局帳戶等
    情，業據被害人唐呂秋香於警詢中證述明確（參見警卷第1
    頁至第2頁），另有三重五常郵局提款明細暨郵政入戶匯款/
    匯票/電傳送現申請書、中華郵政股份有限公司107年8月31
    日儲字第1070189669號函檢附客戶施昱成，帳號0000000000
    0000之帳戶立帳申請書影本及歷史交易清單各件附卷可參（
    參見警卷第6頁、第10頁至第12頁），此部分事實應堪認定
    。
　㈡訊據被告於本院審理時供稱：其在搬家時遺失郵局帳戶，同
    時遺失者，尚有玉山銀行帳戶，其大約於搬家後一個月左右
    發現遺失，然不以為意，嗣後約於搬家後一年方去掛失玉山
    銀行帳戶，並於同日掛失郵局帳戶；另供稱：其打電話去郵
    局掛失，郵局工作人員則告知會幫其做掛失程序，並表示這
    樣就可以了，其方掛斷電話等語（參見本院卷第76頁）。而
    被告確曾於107年6月26日向玉山銀行掛失其申辦之玉山銀行
    帳戶（帳號資料詳卷）一節，亦經玉山銀行函覆屬實，此有
    玉山銀行個金集中部108年11月15日玉山個(集中）字第1080
    134718號函檢附施昱成相關資料（參見偵緝卷第61頁至第63
    頁）。是依被告前揭所供及玉山銀行函覆資料相互參照以觀
    ，堪認被告係辯稱約於106年6月間搬家，且曾於107年6月26
    日曾向郵局掛失其前揭帳戶。然被告所申辦之前揭郵局帳戶
    ，於106年1月1日至107年7月1日期間内無掛失紀錄等情，業
    經中華郵政股份有限公司臺南郵局函覆在卷，此有該局108
    年5月13日南營字第1081800501號函1份在卷（參見偵緝卷第
    49頁）。是被告辯稱：其曾撥打電話給郵局掛失前揭帳戶云
    云，是否屬實，實非無疑。又被告所申辦之前揭郵局帳戶因
    遭詐騙集團用於詐騙被害人，而於107年6月25日即遭列為警
    示帳戶一節，亦有中華郵政股份有限公司國107年8月31日儲
    字第1070189669號函檢附客戶施昱成，帳號00000000000000
    號之歷史交易清單1份在卷（參見警卷第12頁），是被告當
    無可能於翌日即107年6月26日再行就該帳戶掛失，郵局承辦
    人員亦無可能告知被告該帳戶業已完成掛失程序。是堪認被
    告前開所辯，與事實不符，無可採信。
　㈢訊據被告於偵查中供稱：「（問：你的存摺及提款卡上有無
    留有你的密碼？）答：有，我有留一張小紙條在裡面，怕會
    忘記。」（參見偵緝卷第38頁）。惟按提款卡需設定密碼之
    功用，即在於提款卡不慎遺失甚或遭竊時，藉由輸入正確密
    碼之程序，避免拾獲或竊取提款卡者擅自以提款卡使用銀行
    帳戶。然被告卻稱將密碼與提款卡置於一處，或稱將密碼寫
    在紙上後置於提款卡內，使任何取得提款卡者，均可利用該
    密碼而使用提款卡，致使提款卡密碼設定之功用全然喪失，
    被告此部分所為，顯與提款卡功用有所違背，非無可疑。被
    告雖辯稱係怕遺忘密碼云云，然被告於偵查中亦坦承：「（
    問：密碼是多少？）答：玉山銀行及郵局都是我的生日8502
    08。」（參見偵緝卷第38頁）。是被告使用之郵局帳戶密碼
    為其自己之生日，衡情當無遺忘之可能，顯無特意記載在紙
    條上並與提款卡放置於一處之必要。參以被告106年搬家時
    業已成年，並曾擔任保全等工作（參見本院卷第76頁），為
    具有相當學歷及社會經驗之成年人，衡情當無將生日設為密
    碼後，並將之書寫後與提款卡同置於一處上此種明顯違背社
    會常情之行為。被告前開辯稱：提款卡等物係不慎遺失並非
    交付給詐騙集團云云，顯與事實不符，無可採信。
  ㈣再者，依現今社會金融交易常情，遺失帳戶提款卡或存摺者
    ，隨時可以電話或網路申報方式向郵局、銀行等金融機構申
    報遺失，而使遺失或失竊之提款卡、存摺失效。是詐欺集團
    成員若以拾撿或竊取方式取得之帳戶，作為遭詐欺取財之被
    害人匯款之帳戶，則需承受著被害人匯款後，渠等取得詐騙
    所得前，甚至於被害人匯款之前，該帳戶提款卡、存摺已因
    帳戶所有人向銀行申報遺失或遭竊而遭停止使用之風險。尤
    有甚者，於使用竊盜或拾撿所得提款卡、存摺提領被害人匯
    入款項之際，亦有可能因原帳戶持有人業已報警而為警當場
    逮捕。是罕見詐騙集團以未經帳戶使用人同意交付，如竊取
    或拾撿失竊所得之帳戶作為被害人匯款帳戶。從而，被告辯
    稱：其申辦之郵局帳戶係因遺失而遭詐騙集團使用，並非其
    所交付云云，與事實不符，當無可採。
　㈤按任何人均可辦理金融、郵局帳戶存摺使用，除欲隱瞞實際
    使用者身分，實無使用他人帳戶之存摺、提款卡及密碼等物
    之理；而金融帳戶之提款卡及密碼等物亦事關個人財產權益
    之保障，其專有性甚高，除非本人或與本人親密關係者，難
    認有何理由可自由流通使用該存摺、提款卡及密碼等物，一
    般人均有妥為保管及防止他人任意使用之認識，縱特殊情況
    偶需交付他人使用，亦必深入瞭解用途及合理性，始予提供
    ，且該等專有物品如落入不明人士手中，而未加以闡明正常
    用途，極易被利用為與財產有關之犯罪工具，而有犯罪意圖
    者，非有正當理由，竟徵求他人提供帳戶，客觀上可預見其
    目的，係供為某筆資金之存入後再行領出之用，且該筆資金
    之存入及提領過程係有意隱瞞其流程及行為人身份曝光之用
    意，一般人本於一般認知能力均易於瞭解，報章媒體復一再
    披露詐騙集團為規避查緝，故使用他人帳戶以遂行詐欺之不
    法犯罪態樣。訊據被告於偵查及本院審理時雖均辯稱：其所
    申辦之郵局帳戶係遺失，而非其交付給詐騙集團使用云云，
    然其此部分辯述並無可採，已如前述。是被告提供帳戶予詐
    騙集團時，當可預見詐騙集團極可能將其帳戶用以詐騙他人
    ，被告辯稱並無幫助詐騙集團詐騙他人云云，當無可採。
  ㈥綜上所述，被告於警詢、偵查及本院審理時所辯各節，均非
    足採。本案事證明確，被告幫助詐欺之犯行堪以認定，應依
    法論科。
參、論罪科刑：
一、核被告所為，係犯刑法第30條第1 項前段、第339 條第1 項
    詐欺取財罪之幫助犯。被告以幫助之意思，參與構成要件以
    外之行為，為幫助犯，爰依同法第30條第2 項之規定，按正
    犯之刑減輕之。
二、爰審酌被告提供帳戶提款卡及密碼供不詳人士使用，助長他
    人財產犯罪之風氣，增加被害人尋求救濟及治安機關查緝犯
    罪之困難，亦使不法詐欺犯得以順利掩飾其詐欺所得之財物
    ，危害被害人財產安全及社會治安，兼衡被告犯罪動機、目
    的、手段及智識程度，迄今未賠償被害人及否認犯行之犯後
    態度，另審酌被告之品行、智識程度、家庭、經濟狀況（均
    詳卷）等一切情狀，量處如主文所示之刑，並諭知易科罰金
    之折算標準，以資懲儆。
肆、沒收：
一、被告交付予詐騙集團之前揭郵局帳戶存摺、提款卡及密碼等
    物，雖為供被告犯罪所用之物，然既經被告交付予詐騙集團
    ，且無證據證明約定交還時間，認已移轉所有權而非被告所
    有之物。又上開存摺、提款卡及密碼等物乃係詐騙集團為從
    事詐欺犯罪所用而向被告取得之供犯罪所用之物，因該等物
    品均未扣案，原需依刑法第38條第4 項之規定分別向被告追
    徵其價額，惟上開物品之存在本身不具刑法上之非難性，倘
    予追徵，除另使刑事執行程序開啟外，對於被告犯罪行為之
    不法、罪責評價並無影響，復不妨被告刑度之評價，對於沒
    收制度所欲達成或附隨之社會防衛亦無任何助益，欠缺刑法
    上之重要性，更可能因刑事執行程序之進行，致使被告另生
    訟爭之煩及公眾利益之損失，是本院認無沒收或追徵之必要
    ，爰依刑法第38條之2 第2 項之規定，均不予宣告沒收。
二、又現行刑法第38條之1第1項固規定：「犯罪所得，屬於犯罪
    行為人者，沒收之。但有特別規定者，依其規定。」。惟依
    本院卷內資料所示，並無證據可資證明被告業已因本案提供
    帳戶獲得報酬或得朋分本案犯罪所得，爰不予宣告沒收其犯
    罪所得，併此敘明。
伍、不另為無罪判決之諭知：公訴意旨認被告提供前揭帳戶之舉
    ，另涉洗錢防制法第14條第1項之洗錢罪云云。惟查：按提
    供金融帳戶提款卡及密碼之行為人，因已將帳戶之提款卡及
    密碼等物件提供他人使用，失去對自己帳戶之實際管領權限
    ，若無配合指示親自提款，即無收受、持有或使用特定犯罪
    所得之情形，且無積極之移轉或變更特定犯罪所得之行為，
    故非屬洗錢防制法第2條第1款、第3款所稱之洗錢行為。又
    洗錢防制法第2條修正之立法說明第3點雖謂「…㈣提供帳戶以
    掩飾不法所得之去向，例如：販售帳戶予他人使用…」等語
    ，似以販售帳戶為洗錢類型之一，然其僅係單純之舉例，並
    未說明何以與掩飾、隱匿之要件相當。而文義解釋為法律解
    釋之基礎，立法者之意思僅屬對構成要件文義之眾多解釋方
    法之一，仍須就法條文字之規範目的及保護利益具體分析。
    一般而言，洗錢防制法第2條第2款之掩飾、隱匿行為，目的
    在遮掩、粉飾、隱藏、切斷特定犯罪所得與特定犯罪間之關
    聯性，是此類洗錢行為須與欲掩飾、隱匿之特定犯罪所得間
    具有物理上接觸關係（事實接觸關係）。而提供金融帳戶提
    款卡及密碼供他人使用，嗣後被害人雖匯入款項，然此時之
    金流仍屬透明易查，在形式上無從合法化其所得來源，未造
    成金流斷點，尚不能達到掩飾或隱匿特定犯罪所得之來源、
    去向及所在之作用，須待款項遭提領後，始產生掩飾、隱匿
    之結果。故而，行為人提供金融帳戶提款卡及密碼，若無參
    與後續之提款行為，即非洗錢防制法第2條第2款所指洗錢行
    為，無從成立一般洗錢罪之直接正犯，最高法院108年台上
    大字第3101號著有刑事裁定可資參照。另本案經調查證據結
    果，亦無積極證據足認被告於提供前揭郵局帳戶提款卡等資
    料予詐騙集團成員時，主觀上業已認知該帳戶可能作為對方
    收受、提領特定犯罪所得使用，對方提領後會產生遮斷金流
    以逃避國家追訴、處罰之效果之幫助洗錢故意，尚難認定被
    告業已構成一般洗錢罪之幫助犯。綜此，公訴意旨認被告除
    構成幫助詐欺取財罪外，另涉洗錢防制法第14條第1項之洗
    錢罪嫌，容有誤會，惟此部分如成立犯罪，則與上開幫助詐
    欺取財罪間具有想像競合犯關係，爰不另為無罪之諭知，並
    此敘明。
據上論斷，應依刑事訴訟法第299條第1項前段，刑法第30條第1
項前段、第2項、第339條第1項、第41條第1項前段，刑法施行法
第1條之1第1項、第2項前段，判決如主文。
本案經檢察官呂舒雯到庭執行職務。
中　　華　　民　　國　　110 　年　　1 　　月　　26　　日
                刑事第八庭審判長法  官  鄭燕璘 

                                法  官  郭瓊徽

                                法  官  卓穎毓
以上正本證明與原本無異。
如不服本判決應於收受本判決後20日內向本院提出上訴書狀，並
應敘述具體理由。其未敘述上訴理由者，應於上訴期間屆滿後20
日內向本院補提理由書狀（均須按他造當事人之人數附繕本）「
切勿逕送上級法院」。 
　　　　　　　　　　　　　　　　書記官  吳采蓉
中　　華　　民　　國　　110 　年　　1 　　月　　26　　日
附錄本案論罪科刑法條全文：
中華民國刑法第339條（普通詐欺罪）
意圖為自己或第三人不法之所有，以詐術使人將本人或第三人之
物交付者，處5 年以下有期徒刑、拘役或科或併科50萬元以下罰
金。
以前項方法得財產上不法之利益或使第三人得之者，亦同。
前二項之未遂犯罰之。